臺北高等行政法院判決　　　　　　　　　　　　　　　九十一年度訴字第二三二號
　　　　　　　　　　　　　　　.
　　原　　　告　佳格食品股份有限公司
　　代　表　人　甲○○董事長.
　　訴訟代理人　蔡鴻斌律師（兼送達代收人）
　　　　　　　　藍弘仁律師
　　被　　　告　經濟部智慧財產局
　　代　表　人　蔡練生（局長）
　　訴訟代理人　乙○○
右當事人間因商標註冊事件，原告不服經濟部中華民國九十年十一月二十六日經（九
○）訴字第○九○○六三二八七○○號訴願決定，提起行政訴訟，本院判決如左：
　  主  文
原告之訴駁回。
訴訟費用由原告負擔。
　　事  實
一、事實概要：
    原告於民國八十八年十一月二十三日以「多納Ｃ」商標（下稱系爭商標），指定
    使用於商標法施行細則第四十九條所定商品及服務分類表第二十九類之牛奶、羊
    奶、麻油、花生油、蜜餞、雞精、食用花粉、食用卵磷脂粉等商品，向被告申請
    註冊，經被告審查，認本件商標上之Ｃ為指定商品之說明；又其圖樣與申請在先
    之註冊第九○八九四○號「多納Ｃ」商標及註冊第五四八○四八號、第七三六七
    九○號「多娜」商標（下稱據以核駁商標）圖樣近似且指定使用於同一或類似商
    品，應不准註冊，而為核駁之處分，原告不服，提起訴願，經遭決定駁回，遂向
    本院提起行政訴訟。
二、兩造聲明：
　(一)原告聲明：
    1.訴願決定及原處分均撤銷。
    2.被告對系爭申請案號第00000000號「多納Ｃ」註冊申請案，指定使用
      於「牛奶、羊奶、奶水、煉乳、奶昔、奶粉、酵母乳、羊奶片、牛乳片、蜜豆
      奶、酸乳酪、調味乳、果汁奶粉、咖啡奶粉、酪乳酪粉、凝態發酵乳、奶油、
      人造奶油、優酪乳、保久乳、乳酸菌飲料、豆花、米漿、豆漿、豆奶粉、麻油
      、芝麻油、花生油、玉米油、菜子油、胚芽油、沙拉油、植物油、椰子油、紅
      花子油、葵花子油、橄欖油、棕櫚油、芥花油、蜜餞、炸薯條、油炸果蔬片、
      果凍、肉乾、肉鬆、肉醬、肉汁、肉湯、烤雞、炸雞、速食濃縮肉湯、魚鬆、
      魚絲、鱈魚香絲、果醬、花生醬、蛋黃粉」等商品，應為准予審定之處分。
    3.訴訟費用由被告負擔。
　(二)被告聲明：
    1.駁回原告之訴。
    2.訴訟費用由原告負擔。
三、兩造之爭點：系爭第00000000號「多納Ｃ」註冊申請案，是否以同一商
    品或類似商品或相同或近似之商標，申請註冊，而構成商標法第三十六條及第三
    十七條第十二款之違反？
　(一)原告主張之理由：
    1.查「娜」字之讀音有「ㄋㄨㄛˊ」、「ㄋㄨㄛˇ」及「ㄋㄚˋ」，其中「ㄋㄨ
      ㄛˊ」形容女子柔美的樣子，「ㄋㄨㄛˇ」則形容細長柔弱的樣子，至於「ㄋ
      ㄚˋ」則僅用於外國女性姓名之譯音，據以核駁商標圖樣上之中文「多娜」若
      非譯自外國文字，則「多娜」應讀為「ㄉㄨㄛㄋㄨㄛˊ」或「ㄉㄨㄛㄋㄨㄛˇ
      」而與「多納」之讀為「ㄉㄨㄛㄋㄚˋ」不同，所謂讀音近似，實有重大之誤
      會。按商標之是否近似應總括其全部，以隔離的觀察認定其有無混同或誤認之
      虞以為斷，審究商標之是否相同或近似，應就通體觀察，總括其所用文字、圖
      形、記號或聯合式，與所施顏色予以認定，不能僅就其中構成商標之某一部分
      ，予以單獨判斷及兩商標是否相似，或不相似，應就具體之兩商標通體觀察，
      未便懸斷，分別經最高行政法院二十六年判字第四十八號判例、六十九年判字
      第一二四號判決及司法院二十四年院字第一三八四號解釋闡明在案，是縱認前
      述「多娜」應讀為「ㄉㄨㄛㄋㄚˋ」，關於讀音是否相同之判斷，應以「多娜
      」（讀為「ㄉㄨㄛㄋㄚˋ」）與「多納Ｃ」（讀為「ㄉㄨㄛㄋㄚˋㄒ一」）相
      互比較，一為兩音節，一為三音節，且一為純中文發音，一為中英文混合發音
      ，兩者之讀音顯然不同，被告任意分割比較並率而認定，違反前開最高行政法
      院判例、裁判及司法院解釋之意旨，殊無足取。
    2.系爭「多納Ｃ」商標為中文「多納」與英文字母「Ｃ」之組合，「多娜」商標
      為純粹之中文辭；前者整體圖樣有中英文互相呼應並形成小字串，後者則顯為
      形容語，是兩相比較字數、字型、外觀繁簡、整體圖樣、排列及構造均有所不
      同，復有英文作為區辨，其外觀完全不同亦無疑問。另「多納Ｃ」意指「多多
      吸收、納取維他命Ｃ」，而「多娜」則為形容女子體態細長柔美之語，二者無
      論字義、意思觀念、意匠及予人印象均毫無關聯，差異極大。按商標圖樣之近
      似，以具有普通知識經驗之一般商品購買人，於購買時施以普通所用之注意，
      有無混同誤認之虞判斷之，商標法施行細則第十五條第一項定有明文，所謂商
      標之近似，係指具有普通知識經驗之商品購買人，於購買時施以普通所用之注
      意，猶不免有混同誤認之虞者而言，復經最高法院二十一年上字第一○七三號
      判例闡明在案，查系爭商標與「多娜」僅一「多」字相同，而讀音不同、外觀
      相異、意匠及觀念復截然有別，且一則於中文外另有英文，一則僅有中文，差
      別顯著，是一般商品購買人，於購買時施以普通所用之注意，要無誤認混同之
      虞，前述兩商標非屬近似，洵堪認定。
    3.商標近似與否，固應以具普通知識經驗之商品購買人，於購買時施以普通之注
      意而為判斷，此項不確定法律概念之界限與範圍，被告及原訴願決定機關曾有
      諸多行政先例，依行政自我拘束及憲法之平等原則，非不得為解釋適用之依據
      ，如「林氏華美」與「華美麗」（經濟部經七二訴四九二二一號決定書）：二
      商標異時異地通體隔離觀察分別顯然，無使人發生混同誤認之虞，難謂近似。
      「次世代」（審定號七八六二一○）與「ｅ世代」（審定號九四七二六九）觀
      念相近但外觀相異，二商標均申請註冊使用於魚餃、蛋餃等商品，且均獲准許
      。「校園」（審定號一八三七八七）與「校緣」（審定號四五七八九四）讀音
      相同，二商標皆申請註冊衣服類商品，惟因觀念相異，故亦獲准許。「華王」
      及「花王」（經濟部經六一訴二九二七九號決定書）：雖讀音相類然因語意有
      別，二者並不近似。「益電」及「玉電」（經濟部經六一訴二八二八四號決定
      書）：雖讀音相類然因語意有別，二者並不近似。查前開案例係經被告依審定
      商標原則審查，認合法准予註冊，且商標近似案件，並不需要具備專門知識，
      即可基於消費者之常識及經驗予以判斷，基於行政法上之行政機關自我拘束及
      平等原則，除有合理正當之事由外，否則不得任意為差別待遇，前述個案既為
      相關機關適用商標審定原則之具體案例，與本件復極相似，就本件判斷自極具
      參考價值。
    4.查原告就系爭商標所指定之商品已申請減縮，排除商品及服務分類表第二十九
      類之雞精、肉精、食用卵磷脂粉、食用花粉組群，則本件商標所指定之商品與
      據以核駁商標「多納Ｃ」所指定第五類之醫療補助用營養製劑、魚油膠囊、魚
      肝油等商品非屬類似，而無商標法第三十六條前段及第三十七條第十二款之情
      形，應無疑問，蓋依商品及服務類似組群參考資料對於第二十九類商品之註釋
      記載：「‧‧‧特別不包括：醫用營養品（第五類）」且「類似商品，應依一
      般社會通念，市場交易情形，並參酌該商品之產製、原料、用途、功能或銷售
      場所等各種有關因素判斷之。」商標法施行細則第十五條第二項定有明文，第
      二十九類之肉、魚、家禽及野味；醃漬、乾製及烹調的水果和蔬菜、果凍、果
      醬、蛋、乳及乳製品；食用油脂與醫療補助用營養製劑、魚油膠囊、魚肝油，
      非惟商品之用途、功能、行銷管道、販賣場所、原材料、成分不相同，兩者之
      買受人更無同質性，商品更非來自相同之產製業者，非屬類似商品十分顯然。
    5.訴願決定認本件商標既經被告核駁，並已進入行政救濟程序，應不得減縮商品
      云云，惟訴願係人民不服行政處分之救濟方法，而給予行政體系本身自行矯正
      之機會，基於行政一體原則，受理訴願機關與法院之處於第三者完全中立地位
      有所不同，訴願仍屬行政程序要無疑問，最重要者，在先前程序未曾主張之新
      事實新證據，於訴願程序中提出時，亦應予以斟酌，已經司法院院字第一八四
      九號解釋闡明，並有行政院台訴字第一五○九○號再訴願決定書可供參酌，則
      原告於訴願時主張申請減縮商品及服務分類表第二十九類之「雞精、肉精、食
      用卵磷脂粉、食用花粉」之新事實，依前開解釋之意旨，應屬合法，原訴願決
      定機關並應予以考量斟酌，何況原訴願決定機關主張，原告不得減縮商標適用
      之商品，實乃對原告權利之限制，依法應以法律明文規定者為限，其既未能提
      出確實之法律依據，主張即無理由。何況如其所言，行政救濟期間不得減縮商
      品，惟依商標法規定，原告仍得就減縮後之商品範圍重新申請，果爾，限制原
      告於行政救濟程序中不得減縮申請範圍即毫無意義，並有違訴訟經濟，委無足
      取。
　(二)被告主張之理由：
　　按二人以上於同一商品或類似商品以相同或近似之商標，各別申請註冊時，應准
    最先申請者註冊，為商標法第三十六條前段所明定。系爭商標與據以核駁商標「
    多納Ｃ」商標完全相同，且本件商標所指定使用之雞精、肉精、食用卵磷脂粉、
    食用花粉等商品，與據以核駁商標所指定使用之醫療補助用營養製劑、魚油膠囊
    、魚肝油等商品，衡酌商標法施行細則第十五條第二項相關之規定，應屬類似之
    商品，自有違前揭法條之規定。次按，相同或近似於他人同一商品或類似商品之
    註冊商標者，不得申請註冊，復為商標法第三十七條第十二款所明定。系爭商標
    與據以核駁商標「多娜」商標之中文讀音皆為「ㄉㄨㄛㄋㄚˋ」，且均有相同之
    「多」字，於實際交易連貫唱呼之際有使一般商品購買人產生混同誤認之虞，應
    屬近似之商標，復均指定使用於同一或類似之牛奶、羊奶、蜜餞等商品，亦有前
    揭法條規定之適用。至原告於申復意見時，仍堅持系爭商標所指定使用之雞精、
    肉精、食用卵磷脂粉、食用花粉等商品，為民生食品，與據以核駁「多納Ｃ」商
    標所指定使用之醫療補助用營養製劑、魚油膠囊、魚肝油等商品，為醫療營養品
    ，二者類別不同，亦非類似組群之論點，嗣經被告核駁，雖訴願中，原告始同意
    減縮該雞精、肉精、食用卵磷脂粉、食用花粉等商品，然仍有與據以核駁商標「
    多娜」商標構成近似之問題；且本案既前經被告核駁後，如原告一方面得就該核
    駁處分提起行政救濟，另一方面又向被告申請減縮指定商品之範圍，勢將造成原
    處分因原告之申請行為陷於不安定狀態，並非立法之本旨（經八五訴字第八五六
    二七一八○號訴願決定書意旨參照）。又所舉「林氏華美」與「華美麗」、「次
    世代」與「ｅ世代」、「校園」與「校緣」、「華王」與「花王」、「益電」與
    「玉電」等併存之商標案例，經查其中或案情並不相同，或有於審定公告中即經
    撤銷審定者，基於商標個案審查拘束之原則，尚不得執為本件應予核准註冊之論
    據。
  理  由
一、被告代表人原為陳明邦，九十一年九月九日改由蔡練生擔任，此有被告提出之行
    政院令影本乙份在卷為憑，是其聲明承受訴訟，核無不合，應予准許。
二、原告於八十八年十一月二十三日以「多納Ｃ」商標，指定使用於商標法施行細則
    第四十九條所定商品及服務分類表第二十九類之牛奶、羊奶、麻油、花生油、蜜
    餞、雞精、食用花粉、食用卵磷脂粉等商品，向被告申請註冊，經被告審查，認
    本件商標上之Ｃ為指定商品之說明；又其圖樣與申請在先之註冊第九○八九四○
    號「多納Ｃ」商標及註冊第五四八○四八號、第七三六七九○號「多娜」商標圖
    樣近似且指定使用於同一或類似商品，應不准註冊，而為核駁之處分，原告不服
    ，提起訴願，經遭決定駁回之事實，有商標註冊申請書、被告九十年九月四日（
    九○）智商○七九一字第九○四○○六七五六號發文之商標核駁第二六○七八八
    號審定書及經濟部九十年十一月二十六日經（九○）訴字第○九○○六三二八七
    ○○號訴願決定書在卷可憑，堪信為真實。本件之爭點應為系爭第000000
    00號「多納Ｃ」註冊申請案，是否以同一商品或類似商品或相同或近似之商標
    ，申請註冊，而構成商標法第三十六條及第三十七條第十二款規定之違反？
三、按商標圖樣相同或近似於他人同一商品或類似商品之註冊商標者，不得申請註冊
    ，商標法第三十七條第十二款所明定。又商標圖樣之近似，以具有普通知識經驗
    之購買人，於購買時施以普通所用之注意，有無混同誤認之虞判斷之，復為同法
    施行細則第十五條第一項所明定。且商標在外觀、觀念或讀音方面有一近似者，
    即為近似之商標。另所謂類似商品，應依一般社會通念、市場交易情形，並參酌
    該商品之原材料、用途、功能、產製者、行銷管道及場所或買受人等各種相關因
    素判斷之，同法施行細則第十五條第二項亦定有明文。原告申請註冊之「多納Ｃ
    」商標圖樣「Ｃ」部分業經聲明不專用，其餘「多納」部分與八十一年一月十六
    日註冊之五四八０四八號「多娜」商標圖樣上之中文「多娜」，二者皆為橫書之
    中文，且中文讀音混同，於交易時連貫唱呼間，易致一般消費大眾混淆誤認，應
    屬近似商標。原告雖主張「娜」字之讀音有「ㄋㄨㄛˊ」、「ㄋㄨㄛˇ」及「ㄋ
    ㄚˋ」，其中「ㄋㄨㄛˊ」形容女子柔美的樣子，「ㄋㄨㄛˇ」則形容細長柔弱
    的樣子，至於「ㄋㄚˋ」則僅用於外國女性姓名之譯音，據以核駁商標圖樣上之
    中文「多娜」若非譯自外國文字，則「多娜」應讀為「ㄉㄨㄛㄋㄨㄛˊ」或「ㄉ
    ㄨㄛㄋㄨㄛˇ」而與「多納」之讀為「ㄉㄨㄛㄋㄚˋ」不同，所謂讀音近似，實
    有重大之誤會云云。查「娜」字之讀音「ㄋㄨㄛˊ」係用「婀娜」一詞、「ㄋㄨ
    ㄛˇ」之讀音亦屬少見，而上述二種讀音應均非用於「多娜」。故「多娜」其讀
    音應為「ㄉㄨㄛㄋㄚˋ」，與系爭商標「多納Ｃ」中「多納」讀音混同，且「多
    納」為系爭商標圖樣之主要部分，二者讀音近似，自有致公眾混淆誤認之虞。原
    告主張系爭商標與據以核駁之註冊之五四八０四八號「多娜」非屬近似商標並不
    足採。且系爭案亦指定使用於同一之牛奶、羊奶、酵母乳、調味乳、奶油等商品
    （此部分縱依原告起訴狀減縮後之指定使用商品名稱，其中之牛奶、羊奶、酵母
    乳、調味乳、奶油部分仍與據以核駁之註冊第五四八０四八號「多娜」商標指定
    使用商品同一），自有前揭法條規定之適用。
四、又系爭商標另與八十五年十一月十六日註冊之第七三六七九０號「多娜」商標圖
    樣近似，其理由與系爭商標近似註冊之五四八０四八號「多娜」商標相同，不另
    贅述。且系爭商標指定使用之蜜餞、炸薯條、油炸果蔬片商品亦與註冊第七三六
    七九０號「多娜」指定使用於巧克力糖、糖果商品類似，系爭商標亦有違商標法
    第三十七條第十二款規定。
五、再查系爭商標與八十八年五月五日申請註冊之據以核駁商標「多納Ｃ」商標（審
    定第九０八九四○號）完全相同，且系爭商標所指定使用之雞精、肉精、食用卵
    磷脂粉、食用花粉等商品，與上述據以核駁商標所指定使用之醫療補助用營養製
    劑、魚油膠囊、魚肝油等商品，衡酌商標法施行細則第十五條第二項相關之規定
    ，應屬類似之商品。依商標法第三十六條規定，二人以上於同一商品或類似商品
    以相同或近似之商標，各別申請註冊時，應准最先申請者註冊，系爭商標申請日
    期為八十八年十一月二十三日，晚於據以核駁之審定第九０八九四○號商標，系
    爭商標註冊之申請，亦有違商標法第三十六條前段之規定。
六、原告雖主張系爭商標所指定之商品已申請減縮，排除商品及服務分類表第二十九
    類之雞精、肉精、食用卵磷脂粉、食用花粉組群，則本件商標所指定之商品與據
    以核駁商標「多納Ｃ」所指定第五類之醫療補助用營養製劑、魚油膠囊、魚肝油
    等商品非屬類似，而無商標法第三十六條前段及第三十七條第十二款之情形一節
    。查被告於九十年四月六日（九０）慧商０七九一字第九０００二九０六０號核
    駁理由先行通知書已通知原告應聲明圖樣中之「Ｃ」不在專用之內，並申請減縮
    除「麻油、芝麻油、花生油、玉米油、菜子油、胚芽油、沙拉油、植物油、椰子
    油、紅花子油、葵花子油、橄欖油、棕櫚油、芥花油、果凍、肉乾、肉鬆、肉醬
    、肉汁、肉湯、烤雞、炸雞、速食濃縮肉湯、魚鬆、魚絲、鱈魚香絲、蛋白粉、
    蛋黃粉」以外之商品。惟原告於九十年四月十六日佳財字第九０二五號函卻刪除
    系爭商標申請指定使用商品名稱中之「麻油、芝麻油、花生油、玉米油、菜子油
    、胚芽油、沙拉油、植物油、椰子油、紅花子油、葵花子油、橄欖油、棕櫚油、
    芥花油、果凍、肉乾、肉鬆、肉醬、肉汁、肉湯、烤雞、炸雞、速食濃縮肉湯、
    魚鬆、魚絲、鱈魚香絲、蛋白粉、蛋黃粉」，其餘商品品項不變，就被告通知應
    刪除之商品項目並未同意刪除，反而刪除被告通知可保留之商品名稱。原告並另
    於九十年八月二十一日以佳財字第九一五０號函陳明系爭商標所指定使用之雞精
    、肉精、食用卵磷脂粉、食用花粉等商品，為民生食品，與據以核駁「多納Ｃ」
    商標所指定使用之醫療補助用營養製劑、魚油膠囊、魚肝油等商品，為醫療營養
    品，二者類別不同，亦非類似組群之論點，嗣經被告核駁後，原告於訴願程序中
    ，始同意減縮該雞精、肉精、食用卵磷脂粉、食用花粉等商品，姑不論被告於核
    駁理由先行通知書，已就原告應刪除商品項目予以指明，並通知原告就其申請指
    定使用商品項過廣部分為刪除修正，原告既仍不同意刪除（或未完全同意被告刪
    除意見，而僅就部分刪除）而另執理由答辯，而於被告否准系爭商標申請後，於
    嗣後之訴願階段再就被告前已指明應刪除部分修正其申請專利範圍，如再准原告
    刪除指定使用之商品項目，則行政爭訟程序因原告前後反覆之行為造成之不安定
    狀態，與訴訟資源之耗費，是否符合商標法第十九條指定商品之減縮係對商標之
    「審定」或「註冊」事項之變更應向「商標主管機關」申請核准之立法本旨，已
    有疑義。縱依原告起訴狀所載之刪除若干項目後之指定使用商品名稱，其中指定
    使用之牛奶、羊奶、酵母乳、調味乳、奶油等商品與據以核駁之註冊之五四八０
    四八號「多娜」商標指定之使用商品仍屬相同。又其他使用之蜜餞、炸薯條、油
    炸果蔬片商品亦與註冊第七三六七九０號「多娜」指定使用於巧克力糖、糖果商
    品類似。因此依原告起訴狀減縮之指定使用商品仍有違商標法第三十七條第十二
    款規定，原告此部分之主張，亦非可採。
七、至原告所舉其他案例，與本件商標圖樣不同，案情各別，基於商標個案審查拘束
    原則，尚不能以上開案例據為有利原告之判斷。依上所述，本件商標應不准註冊
    ，被告否准原告系爭商標註冊之申請，於法並無不合，訴願決定應予維持，亦屬
    妥適。原告主張前詞，訴請撤銷訴願決定及原處分，並命被告對系爭申請案號第
    00000000號「多納Ｃ」註冊申請案，指定使用於「牛奶、羊奶、奶水、
    煉乳、奶昔、奶粉、酵母乳、羊奶片、牛乳片、蜜豆奶、酸乳酪、調味乳、果汁
    奶粉、咖啡奶粉、酪乳酪粉、凝態發酵乳、奶油、人造奶油、優酪乳、保久乳、
    乳酸菌飲料、豆花、米漿、豆漿、豆奶粉、麻油、芝麻油、花生油、玉米油、菜
    子油、胚芽油、沙拉油、植物油、椰子油、紅花子油、葵花子油、橄欖油、棕櫚
    油、芥花油、蜜餞、炸薯條、油炸果蔬片、果凍、肉乾、肉鬆、肉醬、肉汁、肉
    湯、烤雞、炸雞、速食濃縮肉湯、魚鬆、魚絲、鱈魚香絲、果醬、花生醬、蛋黃
    粉」，應准予註冊審定之處分，為無理由，應予駁回。
據上論結，本件原告之訴為無理由，爰依行政訴訟法第九十八條第三項前段，判決如
主文。
中　　　華　　　民　　　國　　九十一　　年　　 十二 　　月　　 十九 　　日
                        臺 北 高 等 行 政 法 院   第 三 庭
                                           審 判 長 法  官　姜素娥
                                                    法  官　林文舟
                                                    法  官　陳國成
右為正本係照原本作成。
如不服本判決，應於送達後二十日內，向本院提出上訴狀並表明上訴理由，如於本判
決宣示後送達前提起上訴者，應於判決送達後二十日內補提上訴理由書（須按他造人
數附繕本）。
中　　　華　　　民　　　國　　九十一　　年　　 十二 　　月　　 二十 　　日
  　　　　　　　　　　　　　　　　　　　　          書記官　王英傑
